【裁判字號】    97,易,2087
【裁判日期】    970723
【裁判案由】    違反政府採購法
【裁判全文】
臺灣臺中地方法院刑事判決              97年度易字第2087號
公  訴  人  臺灣臺中地方法院檢察署檢察官
被      告  忠音企業有限公司
兼  代表人  甲○○
                    樓
上一被告之
選任辯護人  許景鐿律師
被      告  珮均有限公司
兼  代表人  乙○○
                    樓
上一被告之
選任辯護人  許景鐿律師
上列被告因違反政府採購法案件，經檢察官提起公訴（九十七年
度偵字第六九六五號），本院判決如下：
    主    文
忠音企業有限公司、甲○○、珮均有限公司、乙○○均無罪。
    理    由
一、公訴意旨略以：被告甲○○及乙○○為配偶，分別擔任忠音
    企業有限公司（下稱忠音公司）及珮均有限公司（下稱珮均
    公司）之負責人。緣臺中市政府於民國九十六年八月間，辦
    理「臺中市豐樂、南苑、忠義平面停車場委託經營」採購案
    （下稱系爭採購案）之公開招標，被告甲○○為求得標，竟
    與被告乙○○基於意圖影響採購結果及獲取不當利益之犯意
    聯絡，由被告乙○○提供珮均公司大、小章及營利事業登記
    證、營業人完稅證明，被告甲○○則指示乙○○以珮均公司
    名義填寫標封、證件封及押標金封，並由被告甲○○自臺中
    市第二信用合作社南屯分社之戶名忠音公司、帳號九六０六
    ０號帳戶內，轉帳開立合作金庫銀行臺中分行、票號ＵＡ0
    000000號、ＵＡ0000000號之「連號」支票二
    紙，作為忠音公司及珮均公司之押標金，再郵寄遞件投標，
    並指示忠音公司之員工賴晏鋇於開標日，代表珮均公司到場
    參與開標事宜。嗣於同年月六日，不知情之臺中市政府開標
    ，由珮均公司以新台幣（下同）一千八百六十九萬元得標，
    而獲取不正當利益。因認被告甲○○、乙○○分別係犯政府
    採購法第八十七條第五項前段之借用他人名義與證件投標及
    同條項後段之容許他人借用本人名義與證件參與投標罪嫌；
    另被告忠音公司及珮均公司應依同法第九十二條規定科以上
    開法條所定罰金刑云云。
二、本件公訴人認被告涉有上開罪嫌，無非係以上開事實，有被
    告甲○○、乙○○於偵查中之供述、證人賴晏鋇於偵查中之
    證述可考，復有臺中市政府開標/議價/決標/流標/廢標紀錄
    、決標公告（可見二家公司投標金異常接近）、忠音公司、
    珮均公司之廠商退還押標金及投標文件申請書及押標金支票
    影本（可見二家公司之押標金支票連號）、臺中市第二信用
    合作社南屯分社九十六年八月十七日中二信南字第六五號函
    （可見二家公司之押標金均係由忠音公司帳戶轉帳開出）、
    忠音公司及珮均公司之公司登記資料影本及乙○○擔任董監
    事查詢結果表（可見珮均公司剛成立，被告乙○○仍為忠音
    公司股東）、忠音公司及珮均公司之投標標封、總標單（可
    見由珮均公司得標）及授權委託書單等附卷可稽，為其主要
    論據。
三、按犯罪事實應依證據認定之，無證據不得認定犯罪事實；又
    被告否認犯罪事實所持之辯解，縱屬不能成立，仍非有積極
    證據足以證明其犯罪行為，不能遽為有罪之認定，刑事訴訟
    法第一百五十四條第二項、最高法院三十年上字一八三一號
    判例參照。復按刑事訴訟法上所謂認定犯罪事實之證據，係
    指足以認定被告確有犯罪行為之積極證據而言，該項證據自
    須適合於被告犯罪事實之認定，始得採為斷罪資料；且犯罪
    事實之認定，應憑真實之證據，倘證據是否真實尚欠明顯，
    自難以擬制推測之方法，為其判斷之基礎；另證據之證明力
    ，固屬於法院判斷之自由，惟證據本身如有瑕疵，則在瑕疵
    未能究明以前，遽採為有罪之根據，即難謂適法，最高法院
    二十九年上字第三一○五號、五十三年台上字第六五六號及
    三十二年上字第九七一號分別著有判例可資參照。
四、訊據被告甲○○及乙○○固均坦承渠等確有以上開公司名義
    參與系爭採購案之投標，且押標金支票乃均由被告甲○○以
    忠音公司帳戶轉帳開出並連號，又雖被告甲○○自行參與開
    標，然被告乙○○乃委由忠音公司員工賴晏鋇參與開標，被
    告乙○○當時確仍為忠音公司之股東，另忠音公司就系爭工
    程之投標金額為一千八百五十五萬元，至系爭採購案事後乃
    由珮均公司以一千八百六十九萬元得標等情不諱；惟仍均矢
    口否認渠等有何公訴人所指之犯行，辯稱：渠等並無影響採
    購結果或獲取不法利益之意圖，亦無相互借用或出借公司名
    義參與系爭採購案投標之情事，渠等均有各別參與系爭採購
    案投標及經營之意願，又珮均公司若無參與系爭採購案之投
    標並自行經營之意，而屬陪標，豈有以顯然高於忠音公司投
    標金額之價格填載標單之餘地，況參以珮均公司於同年十月
    另有投標參與臺中市政府開標之其他停車場經營事宜，益徵
    珮均公司之成立並非供忠音公司參與採購案投標時之陪標公
    司所用，渠等確有因經營理念不合而分別成立二家公司營運
    之情等語。經查：
（一）被告甲○○及乙○○確為夫妻關係，並各為忠音公司及珮
      均公司之負責人，且確均有參與系爭採購案之投標，而由
      被告甲○○自臺中市第二信用合作社南屯分社之戶名忠音
      公司、帳號九六０六０號帳戶內，轉帳開立合作金庫銀行
      臺中分行、票號ＵＡ0000000號、ＵＡ00000
      00號之支票二紙作為忠音公司及珮均公司之押標金，再
      郵寄遞件投標，雖被告甲○○自行參與開標，然被告乙○
      ○乃委由忠音公司員工賴晏鋇參與開標，被告乙○○當時
      確仍為忠音公司之股東，另忠音公司就系爭採購案之投標
      金額為一千八百五十五萬元，至系爭採購案事後乃由珮均
      公司以一千八百六十九萬元得標等情，業為被告二人所是
      認，且經證人賴晏鋇於偵查中證稱在卷，並有臺中市政府
      開標/議價/決標/流標/廢標紀錄（見警詢案卷第四頁、第
      十二頁、第二九頁）、決標公告（見警詢案卷第十三至十
      四頁、第三十至三一頁、第四十至四一頁）、忠音公司、
      珮均公司之廠商退還押標金及投標文件申請書及押標金支
      票影本（見警詢案卷第十六頁、第十八頁、第三四頁、第
      三六頁、第四二頁、第四三頁）、臺中市第二信用合作社
      南屯分社九十六年八月十七日中二信南字第六五號函（見
      警詢案卷第十七頁、第三五頁、第四四頁）、忠音公司及
      珮均公司之公司登記資料及乙○○擔任董監事查詢結果表
      （見警詢案卷第二十頁、第三八頁、第四五至四八頁、第
      五四頁）、忠音公司及珮均公司之投標標封（見警詢案卷
      第十五頁、第十九頁、第三二頁、第三七頁、第四九頁、
      第五一頁）、授權委託書（見警詢案卷第二一頁、第三九
      頁、第五三頁）及總標單（見警詢案卷第三三頁、第五十
      頁、第五二頁）等存卷足參，當堪先認定屬實。
（二）次以，被告甲○○於本院審理中辯稱：「因為乙○○自己
      要獨立，吵著要做，才勉為其難借給她。開標前四、五天
      乙○○吵著跟我借，她跟我借二十八萬元，所以我去辦二
      張合支，我在忠音公司交付支票給她，辦合支的當天交付
      。投標若未得標就還我，若得標沒有提到什麼時候還。因
      我車禍脾氣暴躁，對停車場停車管理有很多磨擦，例如指
      揮引導車輛如何停車，引導的理念不同。我也是負責停車
      場的收費管理，弱電部分因業務萎縮很少在做。從我九十
      三年車禍以後常常理念不合。我們現仍住在一起。」等語
      ，既核與被告乙○○數度陳述之情節大致相符，復有甲○
      ○之診斷證明書在卷足佐（附於本院案卷第三四頁），且
      一般夫妻間相互借款從事個人事務亦屬常態性，核無違背
      事理之處，自堪認被告甲○○及乙○○二人辯稱渠等乃因
      理念不同而分別成立公司以便自行營運，又因不諳程序始
      以上開二紙連號支票參與系爭採購案之投標，尚無借用或
      出借珮均公司名義予被告甲○○參與投標之犯意等語，已
      非無據。
（三）又查，被告甲○○於本院審理中供稱：伊太太即被告乙○
      ○在忠音公司幫忙停車場之收費管理，被告乙○○在忠音
      公司並非受僱，僅係協助，已幫忙二、三十年等語，核與
      被告乙○○迭次所辯之情節均相符，又被告乙○○確為忠
      音公司掛名股東，另被告忠音公司自九十四年九月一日起
      至九十六年八月三十日止，原本即與臺中市政府就豐樂、
      南苑平面停車場簽訂委託經營契約書等情，亦有法眼系統
      之擔任董監事查詢結果、公證書及上開契約書附存可參（
      詳見警詢案卷第五四頁、本院案卷第二七頁至三三頁），
      是依被告甲○○及乙○○二人為夫妻關係，且渠等於工作
      相互協助已達二十餘年等情以視，堪徵被告乙○○以伊長
      期在忠音公司從事相同停車場管理業務之經驗，而自行推
      算系爭採購案之投標金額，且與被告甲○○以忠音公司名
      義所為投標金額較為接近，當無任何不合常理之情。準此
      ，足認被告乙○○、甲○○自始皆辯稱渠等未曾商議忠音
      公司及珮均公司參與系爭採購案之投標金額，均係個別核
      算後自行決定並分別投標者等語，不僅互核相符，且洵非
      無憑，實堪採信。
（四）另者，公訴人固以證人賴晏鋇為忠音公司員工，竟代表被
      告乙○○以珮均公司名義參與系爭採購案投標之開標事宜
      為據，認此益徵被告乙○○乃係出借珮均公司之名義予被
      告甲○○云云；然查，被告乙○○亦為忠音公司之股東，
      且長期認識忠音公司員工賴晏鋇，開標當日乃係委託賴晏
      鋇代表珮均公司參與開標，並代為處理有無得標等領回押
      標金之後續事宜等情，業經被告乙○○數度陳稱在卷，且
      有證人賴晏鋇於偵查中證述詳實，可見被告乙○○、甲○
      ○與證人賴晏鋇間除均有僱傭關係外，同均有私人情誼甚
      明，則佐之證人賴晏鋇亦證稱其當日未代表忠音公司出席
      等語，以及被告甲○○供稱伊當日係自行參與投標，現仍
      與被告乙○○同住，之前係被告乙○○吵著要自立門戶，
      始勉為其難出借押標金等語，核與被告乙○○供述情節亦
      相符，顯見被告乙○○與甲○○夫妻間縱有理念不合而有
      另行自立門戶之想法及作為，然渠等間之感情及各別與證
      人賴晏鋇之關係仍不受影響，是以，不論被告甲○○出借
      上開押標金，抑或忠音公司員工賴晏鋇未代表忠音公司卻
      代表珮均公司參與系爭採購案之投標，均當無異常或不合
      理之處為是，從而，公訴人徒以證人即忠音公司員工賴晏
      鋇代表珮均公司名義參與開標等情，逕為認定珮均公司參
      與系爭採購案之投標顯係出借珮均公司名義予被告甲○○
      參標等情之不利證據，即尚屬無憑。
（五）再者，觀之被告甲○○於本院審理中供稱：「（問：九十
      六年八月六日投標，你太太公司得標，得標公司應繳的得
      標履約保證金，是否你繳付？）不是。何人付、款項何來
      ，我不清楚。（問：你太太押標金需向你借，得標金如何
      而來？）要問她。我有問她，她說是用房子借，她還有南
      屯的房子，我們目前還住在一起。（問：珮均公司受託管
      理東英等停車場，你是否知道？）我瞭解。政府有公告她
      得標。我也想做一些工程，所以公告常常會去看，這件我
      沒有投標。（問：該件投標案押標金如何來？）我沒有問
      她，我不知道。」等語，乃與證人即共犯乙○○於本院審
      理中陳述之情節全然相符，復有珮均公司基本資料查詢、
      勞工保險證、勞工保險卡及臺中市東英等停車場委託經營
      契約等存卷足參（附於本院案卷第三九頁至第六六頁），
      又系爭採購案乃由珮均公司以顯然高於底價一千餘萬元之
      高標得標，且珮均公司之投標金亦較忠音公司高出十餘萬
      元等情，已如前述，則益見被告乙○○確有自行經營系爭
      採購案之真意，而非出借公司名義參與投標無疑，否則借
      標之被告甲○○當已事先與被告乙○○商議系爭採購案應
      由忠音公司填載較高於珮均公司之投標金以利得標，又若
      以珮均公司名義得標後，亦應當由借標之被告甲○○出資
      繳付上開履約保證金，豈有任由珮均公司以高價得標，且
      事後由被告乙○○自行以貸款方式借取款項繳付系爭工程
      履約保證金之可能。準此，堪認被告乙○○辯稱伊乃為自
      立門戶始參與上開採購案之投標，並非容許被告甲○○借
      用珮均公司名義投標或陪標，且本案遭調查前伊另有以珮
      均公司名義參與其他停車場之招標並得標及經營，足見伊
      成立珮均公司自始即有經營停車場業務之意念等語，核屬
      可信。
（六）況查，系爭採購案乃採公開招標之方式，被告乙○○或甲
      ○○等參與投標之公司均無從知悉尚有何公司欲參與系爭
      採購案之投標，且被告乙○○及甲○○亦均無另向其他公
      司借取公司證件參與投標之情，而系爭採購案之投標底價
      為五百六十八萬元，採最高標者得標，被告乙○○以一千
      八百六十九萬元之高價得標，則需將該等固定款項交予臺
      中市政府收取等情，業經被告乙○○、甲○○迭次陳稱在
      卷，並互核相符，且有臺中市政府開標/議價/決標/流標/
      廢標紀錄（見警詢案卷第四頁、第十二頁、第二九頁）及
      決標公告（見警詢案卷第十三至十五頁）存卷足參，足見
      被告甲○○及乙○○參與系爭採購案之投標時，不僅無從
      確認系爭採購案是否另有何公司參與投標、又開標程序有
      無流標或另由其他公司得標等可能性，且更無法確定得標
      日後之收益必可回收如同該等支付予臺中市政府之投標金
      額，自更遑論渠等有何意圖影響採購結果或藉此獲取不當
      利益之犯意及行為可言。綜上，參諸卷內現存證據，既無
      法證明被告確有上開違反政府採購法犯行，且復查無其他
      積極證據足資證明被告有公訴人所指之行為，揆諸前揭說
      明，核屬不能證明被告甲○○、乙○○、忠音公司及珮均
      公司等犯罪，自應諭知被告甲○○、乙○○、忠音公司及
      珮均公司等均無罪之判決。
據上論斷，應依刑事訴訟法第三百零一條第一項前段，判決如主
文。
中    華    民    國    97    年    7     月    23    日
                  刑事第四庭    法  官  許惠瑜
以上正本證明與原本無異。
如不服本判決，應於收受送達後10日內向本院提出上訴書狀（應
敘述具體理由並附繕本）。
上訴書如未敘述理由，應於上訴期間屆滿後20日內補提理由書於
本院。
                                書記官  陳佳君
中    華    民    國    97    年    7     月    23    日


司法院資訊處製作；財團法人民間司法改革基金會備份。
